【裁判字號】    98,重上更(一),287
【裁判日期】    990421
【裁判案由】    偽造貨幣
【裁判全文】
臺灣高等法院刑事判決           98年度重上更(一)字第287號
上  訴  人
即  被  告  田國強
指定辯護人  本院公設辯護人陳德仁
上列被告因偽造貨幣案件，不服臺灣臺北地方法院中華民國98年
8月17日93年度訴字第419號第一審判決（起訴案號：臺灣臺北地
方法院檢察署92年度偵字第6821號），提起上訴，經本院98年10
月15日98年度上訴字第4062號第二審判決後，經最高法院發回更
審，本院判決如下：
    主    文
上訴駁回。
    事    實
一、田國強前因侵占案件，經本院87年度自字第1050號判處有期
    徒刑4月，經臺灣高等法院88年度上易字第2385號判決駁回
    上訴，嗣於民國88年8月27日確定，並於89年12月30日執行
    完畢。
二、緣周國賓（所犯偽造幣券罪業經判處有期徒刑5年6月確定）
    駕駛計程車期間，在不知情之情形下收受不詳乘客所交付之
    新臺幣（下同）1千元偽鈔1張，乃持以詢問溫振義（由檢察
    官另行偵查）能否製作，並表示可將製成之偽鈔販售予他人
    圖利。溫振義應允後，渠等即共同基於意圖供行使之用而偽
    造及交付舊版新臺幣之犯意聯絡，自90年5月間某日起至同
    年6月19日前止，先由溫振義在臺北縣中和市○○路761號7
    樓之1、三重市○○○路處、淡水鎮○○路處及臺北縣烏來
    鄉○○○路48號等地，將千元真鈔圖樣，以其所有之掃瞄器
    掃瞄進入電腦，並利用彩色噴墨印表機，以A4紙張自電腦列
    印出偽鈔圖樣正、反面半成品後，再交由周國賓加工處理與
    販售。周國賓嗣後持溫振義所交付之半成品偽鈔，攜往臺北
    縣新店市○○路44巷14號之田國強住處，裁切、上塗料而製
    成偽鈔成品，並於90年6月間某日在田國強住處，將偽鈔成
    品2張交付於田國強，欲請田國強代為對外尋覓有意購買偽
    鈔之買主。
三、詎田國強不知悔改，明知周國賓所交付者係屬偽造之偽鈔，
    竟意圖供將來行使之用，同意予以收受而收集該偽鈔成品2
    張，並放置於其上開住處。迨90年6月19日下午17時許，周
    國賓駕駛竊得之車牌號碼9L-1280號營業小客車，搭載柯宏
    祥途經臺北縣烏來鄉○○○路收費亭附近，遭接獲檢舉線報
    而埋伏於該處之警方予以攔檢，並當場在該營業小客車內，
    查獲周國賓製作之偽鈔成品67張，復於同日晚間21時許，循
    線於上開溫振義居處，查獲並扣得千元偽鈔半成品A4紙26張
    ，暨溫振義所有供製造偽鈔所用之電腦1組、掃描器1台、彩
    色噴墨印表機1台與黃色製鈔印紙280張。嗣於同年10月16日
    下午14時20分許，在上開田國強住處扣得上開作為樣本之偽
    鈔成品2張。
四、案經臺北縣政府警察局三重分局報告臺灣臺北地方法院檢察
    署檢察官偵查起訴。
    理    由
壹、程序方面：
一、按被告以外之人於審判外之言詞或書面陳述，除法律有規定
    者外，不得作為證據，刑事訴訟法第159條第1項固有明文。
    被告以外之人於審判外之陳述，經當事人於審判程序同意作
    為證據，法院審酌該言詞陳述或書面陳述作成時之情況，認
    為適當者，亦得為證據；當事人、代理人或辯護人於法院調
    查證據時，知有上開刑事訴訟法第159條第1項不得為證據之
    情形，而未於言詞辯論終結前聲明異議者，視為有前項之同
    意，刑事訴訟法第159條之5定有明文。查證人溫振義另案於
    警詢與偵查之陳述，雖屬被告以外之人於審判外之陳述。惟
    本院審酌被告及檢察官均同意該等證述作為證據，且該等陳
    述作成時之情況，核無違法取證及證明力明顯過低之瑕疵，
    為證明犯罪事實所必要，以之作為證據亦為正當。況上開證
    人業經原審傳喚到庭行交互詰問，已足保障被告之詰問權。
    職是，足認上開陳述，堪認為適當，依刑事訴訟法第159 條
    之5第1項規定，自得作為證據。
二、本院以下援引之其餘證據資料，其中關於刑事訴訟法第164
    條第2項規定，證物如為文書部分，係屬證物範圍。該等可
    為證據之文書，已經依法踐行調查證據之程序，即提示或告
    以要旨，自具有證據能力。而有關被告以外之人於審判外之
    書面陳述，被告及檢察官均不爭執其證據能力，本院審酌該
    等書面作成時之狀況，認並無不宜作為證據之情事，依刑事
    訴訟法第159條之5第2項規定，自得作為證據。
貳、實體方面：
一、訊據被告田國強否認有何收集偽鈔犯行，並辯稱：周國賓與
    柯宏祥之前至其環河路住處時，伊有外出，不知道渠等做何
    事，嗣後伊發現柯宏祥與周國賓在伊住處焚燒製作失敗之偽
    鈔，導致屋內很臭，伊非常生氣並毆打柯宏祥，伊不知在住
    處扣案偽鈔2張，係從何而來，伊未向周國賓取得該2張偽鈔
    ，亦未允諾要代為尋覓買主，伊警詢筆錄內容記載不實，且
    本案搜索過程不合法，自難認伊有上開犯行云云。職是，本
    院自應審究被告有無上開收集偽鈔犯行。經查：
（一）扣案於溫振義住處查獲之千元紙鈔半成品26張，暨周國賓
      所駕駛車牌號碼9L-1280號計程車內查獲之千元紙鈔成品
      67張，經法務部調查局（下稱調查局）以立體顯微鏡檢查
      、紫外光檢查及特徵比對方法檢查結果，認定均係以彩色
      噴墨印表機列印而成之偽造品。有調查局94年2月18日調
      科貳字第09400072720號鑑定通知書附卷可稽（原審93年
      度訴緝字第244號卷1第54頁）。扣案千元偽鈔均由溫振義
      將千元真鈔圖樣，以掃瞄器掃瞄進入電腦，再利用彩色噴
      墨印表機以A4紙張自電腦列印出偽鈔圖樣正、反面，而1
      張A4紙張可分別列印出偽鈔圖樣正、反面3張等情事。迭
      經溫振義另案於警詢、偵查、原審羈押訊問及審理時供承
      無訛（91年度偵字第23662號卷第20至22頁；90年度偵字
      第13865號卷第74頁背面至第75頁背面；原審90年度聲羈
      字第170號卷第7頁及背面；原審93年度訴緝字第244號卷
      94年12月14日審判筆錄第3頁）。並有於溫振義住處查獲
      之千元紙鈔半成品26張、電腦1組（含主機、螢幕、鍵盤
      、滑鼠）、掃描器1台、彩色噴墨印表機1台及黃色製鈔印
      紙280張。復於周國賓所駕駛車牌號碼9L-1280號計程車內
      查獲之千元偽鈔成品67張扣案足資佐證。
（二）周國賓與溫振義共同謀議由溫振義於前開時、地，以上開
      工具偽造扣案千元紙鈔，再交由周國賓處理、販售等情節
      。業據溫振義於另案警詢、偵查中分別供稱：伊約於1個
      月前受周國賓委託開始印製偽鈔，主要是交給朋友以6萬
      元偽鈔賣1萬元出售，偽鈔僅交由周國賓販售，約3次，計
      約30萬元，周國賓於90年6月19日下午17時30分在烏來鄉
      ○○○路收費站為警查獲持有之偽鈔，是伊所交付等語（
      91年度偵字第23662號卷第20至22頁）。周國賓拜託伊用
      掃瞄器製造偽鈔，伊前後製作2、3次偽鈔予周國賓，數目
      有30萬元，周國賓表示有門路，有朋友要以1萬元買受6萬
      元偽鈔等語（90年6月20日訊問筆錄附90年度偵字第13865
      號卷第8頁背面至9頁）。伊以電腦主機、掃描器、列表機
      製作偽鈔，前後製作約15萬元，地點是在三重中正北路綽
      號阿國之家中。周國賓於90年5月間在中和市○○路761號
      7樓之1處交付1張別人製造之偽鈔予伊，並詢問伊能否製
      作，伊在上址以電腦掃瞄，因沒有紙，無法列印，嗣後伊
      搬至淡水竹圍大同路叔叔家，在該處以A4的紙1次列印出3
      張偽鈔，印好而未切割，就被周國賓取走，周國賓負責處
      理偽鈔，扣案之偽鈔係周國賓拜託伊所印，以1比6之比例
      販售，交付2、3次，每次約2、3萬元，此次查獲約交付10
      多萬元偽鈔，均為伊所印製等語（90年6月20日訊問筆錄
      附於原審90年度聲羈字第170號卷第7頁；90年7月13日訊
      問筆錄附於90年度偵字第13865號卷第74頁背面至75頁）
      。再者，周國賓所犯上開偽造幣券犯行，業經原審93年度
      訴緝字第244號、本院95年度上訴字第1278號、最高法院
      95年度臺上字第5330號等判決判處有期徒刑5年6月確定，
      經原審調取該案全卷核閱無訛。
（三）溫振義將偽造之紙鈔半成品交予周國賓後，周國賓即將該
      半成品偽鈔，攜往臺北縣新店市○○路44巷14號之被告住
      處，裁切、上塗料而製成偽鈔成品，並於90年6月間某日
      ，在被告上開新店市○○路住處，將偽鈔成品2張交付於
      被告，表示此為樣本，欲請被告代為對外尋覓有意購買偽
      鈔之買主等情。業據被告前於警詢時供稱：查扣之偽鈔是
      周國賓交予伊之樣本，周國賓叫伊幫忙詢問有買家，伊僅
      幫周國賓介紹柯志宏（即柯宏祥）購買，過程由渠等自行
      協商，伊不知柯志宏買受多少偽鈔等語（92年度偵字第68
      21號卷第28頁）。被告嗣於偵查中供稱：扣案偽鈔係周國
      賓寄放在伊家，做樣版給客戶參考。被查獲之偽鈔是周國
      賓、柯宏祥在販賣，柯宏祥住在伊弟之房間，在被查獲前
      之2、3個月，周國賓常在該處，偽鈔是周國賓的。周國賓
      、柯宏祥共同在伊家製作假鈔等語（90年度偵字第20416
      號卷第6頁；92年度偵字第6821號卷第84、113頁反面）。
      核與證人柯宏祥於原審審理時證稱：周國賓、田國強曾於
      田國強住處交予伊偽鈔成品及半成品，問伊要不要出貨，
      伊持有後，認為不對就交予警察，伊曾在田國強住處看見
      周國賓將偽鈔成品、半成品交予田國強，詢問田國強要不
      要出貨，田國強表示可看看，並收受該偽鈔，周國賓僅要
      求渠等是否能出貨，至嗣出貨後再談折數分前，周國賓表
      示偽鈔行情係1比5或1比6，並表示偽鈔係溫振義製作等語
      相符（原審94年6月7日審判筆錄第6至10頁、94年11月16
      日審判筆錄第11頁至第13頁）。自上開被告之供述與證人
      柯宏祥之證言，被告明知周國賓交付偽鈔成品2張，其意
      圖供將來行使之用，同意予以收受而收集，並放置於被告
      之新店市○○路住處。
（四）參諸自被告住處查獲之偽鈔2張，其號碼均為BR111811FY
      ，另扣案由溫振義所製作之26張偽鈔半成品，其中13張號
      碼亦同為BR111811FY，兩者製作手法均係以彩色噴墨印表
      機印製而成，堪認被告住處查獲之偽鈔2張，係由溫振義
      所印製。依據溫振義所陳述，其印製之偽鈔半成品僅交由
      周國賓處理、販售，扣案偽鈔成品非由其裁切。而員警於
      溫振義住處，僅查獲偽鈔半成品26張及印製偽鈔用之電腦
      、掃描器、列表機、黃色紙張等物品，並未搜得偽鈔成品
      及裁切、加工偽鈔之工具、塗料或裁切偽鈔後剩餘之紙張
      。復與被告前開供述：周國賓在其住處裁切偽鈔及上塗料
      ，並將偽鈔成品2張交其作為販售樣本等語。暨柯宏祥陳
      稱：周國賓曾於田國強住處，將偽鈔成品及半成品交其及
      田國強販售等語。本院審酌上情，認定周國賓有將溫振義
      交付之偽鈔半成品攜往被告住處裁切、上塗料而予加工製
      作完成，並將其中偽鈔成品2張交予被告。
（五）在被告住處查獲與扣案之千元紙鈔2張，經鑑定結果，認
      係以彩色噴墨方式仿印，紙質與真鈔不同，水印及安全線
      以噴墨方式仿製，均屬偽造等情。有中央印製廠92年9 月
      10日中印發字第0920004184號函在卷可考（92年度偵字第
      6821號卷第104頁）。職是，該等偽鈔之式樣、色澤、文
      字及數額等主要部分，係仿印真鈔而製作，其表面上與真
      鈔相似，倘非持真鈔詳加比較辨認，實不易察知真偽，進
      而發見其瑕疵所在。故該等偽鈔，在形式上與真鈔相同，
      足使一般人誤認為真鈔而矇混使用者（參照最高法院80年
      度臺上字第5058號判決）。職是，被告知悉周國賓、柯宏
      祥曾於其住處進行偽鈔裁切或上塗料等偽造鈔票犯行，俟
      周國賓交付偽鈔成品2張，並表示此為樣本，欲請被告代
      為對外尋覓有意購買偽鈔之買主。故被告明知周國賓交付
      偽鈔，而該偽鈔與真鈔比對，並非經接手觸摸，即可辨別
      者。是日後有交予買家行使之可能，因而同意允諾收受之
      ，足見被告確有供行使之用而收集偽鈔之意圖甚明。
（六）被告雖否認其於90年10月16日警詢時之陳述內容，並辯稱
      未收受周國賓交付之偽鈔，不知於其住處扣案之2張偽鈔
      ，自何處而來，係警詢筆錄係警察任意記載，其與事實不
      符云云。惟查：
    1.刑事訴訟法第100條之1第1項固規定訊問被告，原則上應
      全程連續錄音；必要時，並應全程連續錄影。同條第2項
      亦規定：筆錄內所載之被告陳述與錄音或錄影之內容不符
      者，除有前項但書情形外，其不符之部分，不得作為證據
      。同法第100條之2規定：司法警察詢問犯罪嫌疑人時亦準
      用同法第100條之1之規定。審酌其立法目的，在於建立訊
      問筆錄之公信力，並擔保訊問程序之合法正當。申言之，
      在於擔保犯罪嫌疑人對於訊問之陳述，係出於自由意思，
      暨筆錄所載內容與陳述相符。倘犯罪嫌疑人之自白，係基
      於自由意思而非出於不正之方法，且其自由之陳述與事實
      相符，縱使於訊問期間，未經全程連續錄音或錄音故障而
      無聲音，致訊問程序略有微疵，仍難謂其自白之筆錄，無
      證據能力（參照最高法院97年度臺上字第5666號判決）。
    2.臺北縣政府警察局三重分局雖指田國強之90年10月16日警
      詢錄音帶，業於當日附卷隨案送臺灣臺北地方法院檢察署
      偵辦（原審93年度訴字第419 號卷1 第64頁）。然本院遍
      查卷內並無該錄音帶存在，致無從進行被告警詢錄音帶之
      勘驗程序。因本件被告於警詢時關於其確曾自周國賓處收
      受偽鈔2 張，以作為客戶購買交易之參考樣本等陳述。核
      與其偵訊時供稱：扣案偽鈔係周國賓寄放在伊家，作為樣
      版給客戶參考，被查獲之偽鈔係周國賓、柯宏祥在賣，偽
      鈔是周國賓的，而周國賓、柯宏祥共同在伊家製作假鈔等
      語相符。
    3.證人柯宏祥於原審審理時證稱：其曾在被告住處看過周國
      賓拿偽鈔成品給被告，並問被告要不要出貨，被告有收受
      該偽鈔等語。是被告供述與證人柯宏祥證言即屬一致。參
      諸被告住處查獲之偽鈔2張，其號碼均與由溫振義製作而
      經警扣案之13張偽鈔半成品號碼，完全相同。益徵認被告
      警詢供述與事實相符。況被告已於警詢筆錄簽名，筆錄並
      註明業經被訊問人確認無訛，始簽名捺印等語在案。因被
      告未指出其警詢之陳述，究竟有何非出於自由意思或出於
      其他不正方法之事實，本院亦查無被告警詢之自白有何非
      出於任意性之情形，縱使該警詢錄音帶已無法尋獲，亦難
      遽指該筆錄無證據能力，即無可採信，故被告上開所辯，
      尚無足採。
（七）證人即被告當時女友陳素梅於原審證稱：其未見過周國賓
      、柯宏祥在被告住處製作偽鈔，因渠等每次來找被告，被
      告就帶伊出去，伊有在被告處見過1、2張偽鈔，是被燒掉
      一半之面額1千元偽鈔，丟在馬桶內未沖乾淨，另外在無
      人使用之房間內，有看見完整偽鈔掉在地板上，被告有表
      示是假鈔，伊沒有繼續追問，沒有聽過被告、周國賓、柯
      宏祥提及偽鈔等語（原審卷2第150至151頁）。自證人陳
      素梅之上開證言可知，證人雖未曾目睹被告等人有提及偽
      鈔之事，惟在被告住處有見過完整與部分燒毀之偽鈔，被
      告曾告知該鈔票係偽鈔，其足以證明被告知悉其住處有偽
      鈔存在之事實。有鑑於製作、裁切偽鈔，係犯偽造幣券之
      重罪，衡諸常理，知情者愈少，愈能減少遭查獲之風險。
      職是，周國賓、柯宏祥於被告住處進行裁切偽鈔或上塗料
      等行為期間，渠等予以隱匿，不使陳素梅知悉，非無可能
      。故陳素梅證稱未曾見過被告、周國賓及柯宏祥談論偽鈔
      云云。自不足為有利於被告之認定。
（八）被告雖辯稱：伊於周國賓偽造貨幣案件遭查獲前，曾向陳
      順旗檢舉周國賓偽造貨幣，足認伊無持有、意圖供行使之
      用而收集該2張偽鈔之可能云云。惟證人陳順旗先於原審
      審理時證稱：田國強曾向其檢舉很多案件，依照檢舉流程
      ，伊會先查證，伊印象中沒有處理過偽造貨幣案件，亦未
      查證過此類之案子等語（原審卷2第153頁）。嗣於本院審
      理時證稱：伊沒有處理過偽造貨幣案件，被告亦未就有關
      偽造貨幣案件報案。伊雖有聽過周國賓，然不認識溫振義
      、鄭宗發及柯宏祥等語（本院卷第63 頁）。準此，證人
      陳順旗否認有受理被告檢舉周國賓偽造貨幣，是被告上開
      所辯，自難採信。
（九）被告固辯稱：本案查獲當時，伊未在現場，且搜索同意書
      係在警詢時始簽署姓名，本案搜索不合法云云。惟證人陳
      順旗於本院審理時證稱：本案搜索時，伊不在現場。伊於
      90年10月16日下午在上班，並未與被告相處。伊於90年10
      月16日下午亦未搜索被告住家，被告被帶至三重分局時，
      並未打電話給伊等語（本院卷第63頁背面、64頁）。證人
      陳素梅於本院審理時證稱：警方有無搜索被告住處或警方
      搜索時伊有無在場，伊均無印象等語（本院卷第64頁背面
      ）。證人即現場搜索員警梁添旺於本院審理時證稱：搜索
      時被告有在現場，伊至現場時，有讓被告簽自願搜索同意
      書，自搜索開始起至結束，被告均在現場，伊係在現場搜
      索完畢後，始帶被告去找其他車輛等語（本院卷第83至84
      頁）。自證人陳順旗、陳素梅均無法證明被告於警員搜索
      現場期間，並未在場。況證人梁添旺明確證稱被告在現場
      簽自願搜索同意書，搜索期間均在現場。準此，被告上開
      所辯，與事實不符，亦無證據證明被告所辯屬實，自難徒
      憑被告所言，遽為有利於被告之認定。
（十）綜上所論，被告上開收集偽造通用紙幣犯行，事證明確，
      堪以認定。至於被告雖請求傳喚證人朱瑞明，惟其已於本
      院審理時表明捨棄傳喚（本院卷第65頁），故本院自無傳
      喚之必要，附此敘明。
三、刑法第196條第1項所謂意圖供行使之用而收集偽造銀行券之
    罪，衹以供行使之意思將偽券收集到手後，即屬既遂，至嗣
    後行使與否，於其犯罪之成立無關，最高法院27年上字第33
    1號著有判例。是核被告所為，係犯刑法第196條第1項後段
    之意圖供行使之用而收集偽造之通用紙幣罪。公訴意旨雖指
    被告與周國賓係基於共同之犯意聯絡，由周國賓將收集之偽
    鈔2張，交由被告藏放，供不特定人購買偽鈔之樣本使用，
    而認被告、周國賓為共同正犯云云。然周國賓係意圖供行使
    之用而將其偽造之幣券交予知情之被告作為販售之樣本，被
    告亦予以收受而收集之，已詳前述。此外，並無證據足認被
    告與周國賓間有何偽造通用紙幣之犯意聯絡，是周國賓此部
    分所為，僅屬交付偽造幣券之行為。而被告係因收受周國賓
    交付之偽造幣券，而成立獨立之收集偽造通用紙幣犯罪，故
    周國賓與被告間非存有共同正犯關係，公訴人上開所指，尚
    有誤會。
四、被告有上開科刑及執行等情，有本院被告前案紀錄表在卷可
    考（本院卷第20至35頁）。其受有期徒刑執行完畢後，5年
    以內故意再犯本件有期徒刑以上之罪，為累犯，應依法加重
    其刑。關於累犯之規定，修正前刑法第47條規定：受有期徒
    刑之執行完畢，或受無期徒刑或有期徒刑一部之執行而赦免
    後，5年以內再犯最有期徒刑以上之罪者，為累犯，加重本
    刑至2分之1。修正後刑法第47條第1項、第2項規定：受徒刑
    之執行完畢，或一部之執行而赦免後，5年以內故意再犯有
    期徒刑以上之罪者，為累犯，加重本刑至2分之1。第98條第
    2項關於因強制工作而免其刑之執行者，於受強制工作處分
    之執行完畢或一部之執行而免除後，5年以內故意再犯有期
    徒刑以上之罪者，以累犯論。準此，本件被告係於前案執行
    完畢後5年內故意再犯本件有期徒刑以上之罪，不論依舊法
    第47條或新法第47條第1項規定，均構成累犯，刑罰規範狀
    態並無變更，自不生新舊法比較之問題，應逕適用現行有效
    之法律即修正後刑法第47條第1項之規定。
五、原審同此認定，依刑法第196條第1項後段、第200條及第47
    條第1項前段等規定，經審酌被告允諾周國賓代尋買主之要
    求，而收集偽造紙幣之犯罪動機、目的及手段，被告所為增
    長偽鈔流通、影響社會秩序，暨其之素行、智識程度，犯後
    否認犯行，態度非佳等一切情狀，量處有期徒刑3年4月。被
    告住處扣案之千元偽鈔2張，屬偽造之通用紙幣，不問屬於
    犯人與否，均應依法予以宣告沒收。核其認事用法，俱無違
    誤，量刑亦甚允洽。被告上訴意旨，仍執陳詞，否認犯罪，
    為無理由，應予駁回。
據上論斷，應依刑事訴訟法第368條，判決如主文。
本案經檢察官壽勤偉到庭執行職務。
中    華    民    國    99    年    4     月    21    日
                  刑事第五庭審判長法  官  高明哲
                                  法  官  劉秉鑫
                                  法  官  林洲富
以上正本證明與原本無異。
如不服本判決，應於收受送達後10日內向本院提出上訴書狀，其
未敘述上訴之理由者並得於提起上訴後10日內向本院補提理由書
（均須按他造當事人之人數附繕本）「切勿逕送上級法院」。
                                  書記官  楊秋鈴
中    華    民    國    99    年    4     月    21    日
附錄：本案論罪科刑法條全文
刑法第196條：
行使偽造、變造之通用貨幣、紙幣、銀行券，或意圖供行使之用
而收集或交付於人者，處3年以上10年以下有期徒刑，得併科5千
元以下罰金。
收受後方知為偽造、變造之通用貨幣、紙幣、銀行券而仍行使，
或意圖供行使之用而交付於人者，處5百元以下罰金。
第一項之未遂犯罰之。

司法院資訊處製作；財團法人民間司法改革基金會備份。
